【裁判字號】    85,台上,2649
【裁判日期】    850530
【裁判案由】    偽造文書
【裁判全文】
最高法院刑事判決                              八十五年度台上字第二六四九號
    上訴人  穩興煤礦股份有限公司
    代表人  甲  ○  男
    上訴人  丙○○  男        .
    被  告  乙○○  男        .
右上訴人等因自訴被告偽造文書案件，不服台灣高等法院中華民國八十四年五月三十
一日第二審更審判決（八十四年度上更(一)字第三十二號，自訴案號：台灣新竹地方法
院八十二年度自字第二十八號），提起上訴，本院判決如左：
    主  文
原判決撤銷，發回台灣高等法院。
    理  由
本件原判決以上訴人穩興煤礦股份有限公司（代表人甲○）及丙○○在第一審之自訴
意旨略以：被告乙○○為台灣省礦務局（下稱礦務局）頭份礦場保安中心主任，於民
國七十九年一月間，自上訴人穩興煤礦股份有限公司（下稱穩興煤礦公司或上訴人公
司）之礦場實施安全檢查時，即已測得坑內入氣斜坑之風量為一七二m /min，惟排氣
坑口因該礦場已經大東山礦場侵採貫通則全無排氣量，依坑內通風原理及從事礦場坑
內保安人員之基本知識，即可判定係坑內通風系統紊亂。詎被告明知排氣風路堵塞無
法排氣在先，依通風原理應無入氣風量之可能，但已測得入氣斜坑風量為一七二m /m
in，竟向其上級主管機關簽報未發現通風系統紊亂，可導致礦場無法開採之情事。又
上訴人公司自備柴油電機係由煤業合理化基金補助，申請補助手續及採購均由礦務局
負責；該發電機係東元牌二百四十馬力，不但礦務局輔導組器材課有案可查，該局保
安組第三課（機電課）亦有詳細之資料，且頭份保安中心更有詳細記錄可考。乃被告
明知上訴人公司所自備之發電機係二百四十馬力，竟在其職務上制作之「調查報告」
上記載為五十馬力，並捏造其能力無法負荷兩機運轉而採輪流方式運轉，故上訴人公
司礦場停工之原因係電源不足，無法從事通風、排水與運搬作業等，因認被告涉有刑
法第二百十三條之公務員登載不實文書罪嫌云云。經審理結果，認被告犯罪不能證明
，因而維持第一審諭知被告無罪之判決，駁回上訴人等在第二審之上訴，固非無見。
惟查：(一)審理事實之法院，對於被告之犯罪證據，應從各方面詳予調查，以期發現真
實，苟非調查之途徑已窮，而被告之犯罪嫌疑仍屬不能證明，要難遽為無罪之判斷。
上訴人等曾一再指陳：當被告於七十九年一月間赴上訴人公司礦場實施安全檢查時，
除曾親自入坑檢查入氣風量，並於入氣斜坑測得入風量為一七二m /min外，並曾會同
當時礦場顧問周瑞慶至排氣坑道檢查，且於排氣坑口測無排氣風量；旋即在上訴人公
司礦場事務所告知礦場安全監督員白標流謂：「排氣風路三個所嚴重落磐堵塞，無法
通風」，隨後丙○○並因此而偕同白標流前往排氣坑口測量，發現確實已無排氣風量
，此據證人白標流於台灣新竹地方法院八十一年度自字第一○六號偽造文書案件，八
十二年九月二十七日審理時到庭結證在案。另證人周瑞慶於上開案件八十二年五月三
日審理時亦到庭證述上情無訛。事實上，通風氣流係自又斜坑六片道才流入已被侵採
盜挖打通之大東山煤礦坑道流出。且上訴人公司之工人確有直接從坑道進出大東山煤
礦坑道坑口，與該煤礦工人飲酒之事實，凡此俱見大東山煤礦已有侵採上訴人公司礦
區儲煤，致兩礦坑道相通之情事，並聲請傳訊證人白標流、周瑞慶、戴世賢及陳松證
實其事（見一審卷第一宗第九十七、九十八頁、第二宗第五十七頁、原審上訴卷第三
十二、三十四、三十六、一○八、一○九頁、更(一)卷第一宗第十四、十五、十六、二
十頁）。原審對於上訴人等之上開指述，及調查證據之聲請，恝置不理，既未加以調
查，復未於判決理由內加以論列，非特其職權調查之能事，猶有未盡，抑且判決理由
論證，亦未臻完備。(二)刑事訴訟法第三百十九條所定得提起自訴之被害人，係指因犯
罪而直接被害者而言。依法組織之公司被人侵害，雖股東之利益亦受影響，但直接受
害者究為公司，當以該公司為直接被害人，公司之股東或負責人既非犯罪之直接被害
人，依法自不得提起自訴。本件依前述自訴意旨，係指被告在其職務上制作之「調查
報告」上為虛偽不實之登載，向其上級主管機關簽報未發現穩興煤礦公司礦坑通風系
統紊亂，可導致礦場無法開採之情事，及明知該公司所自備之發電機係二百四十馬力
，竟虛偽登載為五十馬力，致使該公司之礦業權被撤銷，則其犯罪之直接被害人顯係
穩興煤礦公司。至於該公司代表人（登記負責人）甲○雖供稱已將其股份轉讓與丙○
○等語。惟設如甲○將其持有之股份轉讓與丙○○，亦僅屬公司內部股份之移轉變更
而已，並不影響於其公司法人人格之存續，而股東並非犯罪之直接被害人，縱甲○有
將其股份移轉與丙○○，丙○○仍非直接之被害人，其逕提起本件自訴難認合法。第
一審未就丙○○之自訴是否合法，予以審究，已有可議，原審未詳論被告之上開被
訴犯罪嫌疑，如何足使受讓甲○之股份之丙○○權益受侵害，徒以甲○已將其股份轉
讓與丙○○之一端，認丙○○為犯罪之直接被害人而未予糾正，予以維持，亦有未合
。以上或為上訴意旨所指摘，或為本院得依職權調查之事項，應認原判決仍有發回更
審之原因。
據上論結，應依刑事訴訟法第三百九十七條、第四百零一條，判決如主文。
中      華      民      國    八十五    年      五      月     三十     日
                              最高法院刑事第八庭
                                  審判長法官  紀  俊  乾
                                        法官  吳  雄  銘
                                        法官  劉  敬  一
                                        法官  洪  清  江
                                        法官  李  璋  鵬
      右正本證明與原本無異
                                              書  記  官
中      華      民      國    八十五    年      六      月      四      日
                                                                      Ｚ


司法院資訊處製作；財團法人民間司法改革基金會備份。
